【裁判字號】    97,台上,2201
【裁判日期】    970529
【裁判案由】    常業詐欺
【裁判全文】
最高法院刑事判決            九十七年度台上字第二二０一號
上  訴  人  台灣高等法院檢察署檢察官
上  訴  人
即  被  告  甲○○
            乙○○
                    號
            丙○○
            庚○○
                    號2樓
共      同
選任辯護人  邱群傑律師
            許卓敏律師
            賴志凱律師
上  訴  人
即  被  告  己○○
選任辯護人  簡宏明律師
上  訴  人
即  被  告  丁○○
                    號5樓
            戊○○
                    樓
            辛○○
被      告  壬○○（即沈富強）
上列上訴人等因被告等常業詐欺案件，不服台灣高等法院中華民
國九十六年六月二十一日第二審判決（九十六年度上訴字第一五
二八號，起訴案號：台灣台北地方法院檢察署九十五年度偵字第
八八八九號），提起上訴，本院判決如下：
    主  文
原判決關於甲○○、乙○○、丙○○、庚○○、己○○、丁○○
、戊○○、辛○○及壬○○部分撤銷，發回台灣高等法院。
    理  由
本件原判決撤銷第一審關於上訴人即被告乙○○、丙○○、庚○
○、己○○、丁○○、戊○○及辛○○部分之科刑判決，改判依
修正前刑法常業犯之規定，均論處乙○○、丙○○、庚○○、己
○○、丁○○、戊○○及辛○○（下稱乙○○等人）共同常業詐
欺罪刑，另維持第一審依修正前刑法常業犯、牽連犯之規定，從
一重論處上訴人即被告甲○○共同常業詐欺罪刑，駁回檢察官及
甲○○之第二審上訴，及就被告壬○○（即沈富強）被訴與乙○
○等人共同涉犯修正前刑法第三百四十條常業詐欺罪嫌部分，認
為犯罪不能證明，因而維持第一審諭知壬○○無罪之判決，駁回
檢察官就該部分之上訴。固均非無見。
惟查：(一)、科刑之判決書，須將認定之犯罪事實詳載於事實欄，
然後於理由內說明其憑以認定之證據及得心證之理由，使事實理
由兩相一致，方為適法。如事實欄已有記載，而理由內未加說明
，是為判決理由不備。原判決依修正前刑法常業犯之規定，均論
處乙○○等人共同常業詐欺罪刑，並依修正前刑法牽連犯之關係
，從一重論處甲○○共同常業詐欺罪刑，於事實內固已記載乙○
○等人、甲○○及劉匯等均以詐欺犯行為常業，並賴以維生等情
，但理由內對乙○○等人、甲○○及其他共同正犯等如何係藉犯
詐欺罪維生，為常業犯，則未有隻字片語之論述，其判決理由自
屬欠備。(二)、有罪判決關於犯罪時間之記載，攸關犯罪同一性之
辨別，故應為詳實之認定及記載，始足為適用法律之依據。又犯
罪事實之記載前後須互相一致，並於理由欄內，逐一說明其所憑
之證據及理由，方為合法。若事實之認定前後不符，即屬判決理
由矛盾；應記載於判決理由之事項不予記載，或記載不完備，則
為判決理由不備，均足以構成撤銷之原因。原判決於事實欄先認
定乙○○等人及甲○○自「民國九十四年三月六日起至九十五年
四月十八日」止，先後為多次之詐欺犯行（見原判決第三頁），
惟於原判決附表三編號(二)卻記載被害人侯佳瑀於「九十五年四月
二十七日」因被騙而交付新台幣（下同）四萬八千元；另就事實
欄壹之一銀灃實業有限公司（下稱銀灃公司）部分，原判決先認
定甲○○與劉匯於九十四年三月六日在台北市松山區成立銀灃公
司後，夥同乙○○、丙○○等人陸續向被害人林梨華詐取共三百
四十萬元，嗣至同年月底（即九十四年三月底），因恐遭人揭發
，甲○○等人始歇業逃逸云云（見原判決第三、四頁），惟依原
判決附表一所載，林梨華交付款項之時間，分別為九十五年三月
二日、三月二十一日、三月二十四日，並非九十四年三月間。是
原判決關於乙○○等人及甲○○犯罪時間之認定，前後不相一致
，有判決理由矛盾之違法。又原判決認為本件查扣之行動電話Ｓ
ＩＭ卡各屬於電信公司所有，並非乙○○等人及甲○○所有，故
無從宣告沒收（見原判決第十三頁）。然對上開行動電話ＳＩＭ
卡何以屬於電信公司所有，而非乙○○等人及甲○○所有，其所
憑之依據及得心證之理由為何，則隻字未提，亦顯有判決理由不
備之違法。(三)、保安處分係指為維護社會安全而對有危險性之犯
人所施之處分，其藉教育、矯正等方法消除犯人之社會危險性，
俾適於社會生活，為刑罰以外用以補充刑罰之制度。而保安處分
中之強制工作，旨在使犯人養成勤勞之習慣，以促其營合法正常
之生活。對游手好閒，不務正業，有犯罪之習慣或以犯罪維生，
而在社會治安上構成嚴重之危害者，除施以刑罰外，並科以強制
工作，俾促其改邪歸正，復為良民，並訓練其謀生技能及養成勞
動習慣，使其能適應社會生活。又刑法第九十條第一項規定：「
有犯罪之習慣或因遊蕩或懶惰成習而犯罪者，得於刑之執行完畢
或赦免後，令入勞動場所，強制工作。」即係本於保安處分應受
比例原則之規範，使保安處分之宣告，與行為人行為之嚴重性、
行為人表現之危險性及對行為人未來之期待性之意旨所制定，而
由法院審酌其行為之常習性、嚴重性、危險性及對未來行為之期
待性，依比例原則決定應否令入勞動處所強制工作，以達犯罪預
防之目的。查檢察官於第一審及原審審理時，迭次聲請對乙○○
等人及甲○○宣付強制工作（見第一審卷(一)第二一頁、原審卷第
一二四頁反面），而原判決事實認定：乙○○等人及甲○○、劉
匯等自九十四年三月間起至九十五年四月間止共組詐欺集團，以
投資期貨等詐騙手段，向多數被害人訛詐錢財，其行為時間長達
一年之久，詐欺次數及受害人數眾多，所詐得金額甚鉅等情（見
原判決附表一、二、三所示）。如果無訛，彼等之犯行，是否習
以為常，已成為生活上之慣行，而有犯罪之習慣？即非無深究之
餘地。且彼等既係賴詐欺維生，自屬不務正業，欠缺正確之謀生
觀念，如不施以強制工作，矯正其惡習，在社會治安上是否構成
嚴重之危害，而具有破壞性、危險性？倘未施以強制工作，能否
期待其改邪歸正，復為良民？尤非無疑，此攸關彼等應否宣付保
安處分，自應妥適斟酌，詳加說明，始為適法。乃原判決未能細
心勾稽，於理由內詳為說明，充分論述，遽行判決，併有理由欠
備及已受請求之事項未予判決之違誤。(四)、科刑之判決書，對於
犯罪事實必須詳加認定，然後於理由內敘明其認定犯罪事實所憑
之證據及認定之理由，而其所記載之事實、理由與所宣告之主文
，尤必須相互一致，始屬適法。又修正前刑法第三百四十條之所
謂常業詐欺罪，係包括以犯同法第三百三十九條第一項詐欺取財
及第二項詐欺得利罪之行為為常業之兩種形態。原判決理由僅籠
統謂乙○○等人及甲○○均係犯共同常業詐欺罪，而未說明究係
以犯何種詐欺罪之行為為常業，致無從明瞭彼等所犯罪名之內容
依據，亦有未洽。(五)、共同正犯，不論係共謀共同正犯或實行共
同正犯，均應在共同之犯罪計畫即犯意聯絡內，由其中一部分人
實行犯罪之行為，或各自分擔犯罪行為之一部分，而有相互利用
他人之行為，遂行其犯罪之目的，始克相當。原判決事實壹認定
己○○及辛○○係自九十四年三月六日起即與乙○○等人及甲○
○、劉匯等，基於以詐欺為常業之犯意聯絡，而先後為多次之詐
欺行為（見原判決第三頁第十至二十行）。但依卷內資料，己○
○及辛○○自警詢起至原審審理中僅坦承以每月薪水三萬元受僱
於晶興隆亞洲有限公司（下稱晶興隆公司），擔任業務專員，並
配合該公司著手訛詐宋美珠等新進員工，惟尚未有人受騙付款，
即遭警查獲等語（見偵字第八八八九號卷第九四至九八頁、第一
一一至一一四頁，第一審卷(一)第一○六頁，原審卷第一二四頁）
，所供如果屬實，己○○及辛○○似僅係劉匯藉由晶興隆公司登
報找來參與詐騙之人，就晶興隆公司部分知情參與，其他部分則
未與焉。而依乙○○、甲○○及共犯劉匯之供述，均未供及己○
○、辛○○就其他犯罪事實知情或參與，則如何認定其就全部之
犯罪事實與劉匯、甲○○及乙○○等共同正犯間有犯意之聯絡及
行為之分擔，似非無審酌之餘地。原判決遽認其就全部犯罪事實
應負共同正犯之罪責，尚嫌速斷。(六)、審理事實之法院，對於被
告有利及不利之證據，應一律注意，詳為調查，並綜合全案證據
資料，本於經驗及論理法則定其取捨，並將取捨證據及得心證之
理由於判決內詳為說明，否則即有理由不備之違法。查被告壬○
○於檢察官偵查中，已坦承收受三萬元後，將其身分證件交付一
綽號「阿文」者，其並擔任詐騙集團所設立之鴻哲國際企業有限
公司（下稱鴻哲公司）之名義負責人，而公司實際負責人則係「
阿文」云云（見偵緝字第二○九八號偵查卷(二)第十三、十四頁）
；於第一審審理時並指稱「阿文」即為劉匯，其有出面承租台北
市○○路○段二六七號七樓以供鴻哲公司使用等語（見第一審卷
(二)第一六四、一六五頁）。是壬○○既認識共犯劉匯，且收受代
價後將其身分證件交付劉匯，並出面承租房屋以供鴻哲公司使用
，更知悉其係擔任鴻哲公司之名義負責人，實際負責人為劉匯等
情。則壬○○若對劉匯等人之犯行全不知情，何以出面承租房屋
以供鴻哲公司使用，並擔任公司名義負責人？其是否瞭解公司實
際經營事業為何？有無幫助劉匯等人實行詐欺犯行？自應於審判
期日詳為調查。乃原判決置壬○○前開供述及事實於不顧，採信
壬○○嗣後所稱：「我沒有拿到任何好處，阿文有拿伊身分證去
影印，後來阿文才告訴我被他們詐騙公司當人頭」云云，而認壬
○○並未涉案。惟原判決對上揭不利於壬○○之證據，未說明何
以不足採信之理由，亦未就壬○○有無幫助劉匯等人實行詐欺犯
行加以調查，遽為被告無罪之諭知，有判決理由不備及調查職責
未盡之違法。以上，或係檢察官、甲○○及乙○○等人上訴意旨
所指摘，或為本院得依職權調查之事項。應認原判決關於乙○○
等人及甲○○、壬○○部分有撤銷發回更審之原因。至原判決諭
知甲○○不另為無罪之諭知部分（見原判決第十四頁、理由甲之
伍），基於審判不可分原則，應併發回。又中華民國九十六年罪
犯減刑條例業於九十六年六月十五日制定通過，並自同年七月十
六日起公布施行，己○○、辛○○所犯修正前刑法第三百四十條
之罪，均不在上開條例第三條規定不予減刑之犯罪範圍內，且其
等犯罪均在九十六年四月二十四日以前，即應依同條例第二條規
定予以減刑，原判決此部分未及宣告減刑，案經發回，亦應注意
及之，附此敘明。
據上論結，應依刑事訴訟法第三百九十七條、第四百零一條，判
決如主文。
中    華    民    國  九十七  年    五    月  二十九  日
                      最高法院刑事第二庭
                          審判長法官  莊  登  照
                                法官  黃  一  鑫
                                法官  徐  昌  錦
                                法官  許  錦  印
                                法官  陳  世  雄
      本件正本證明與原本無異
                                      書  記  官
中    華    民    國  九十七  年    六    月    三    日
                                                      Ｑ


司法院資訊處製作；財團法人民間司法改革基金會備份。
